【裁判字號】    95,訴,273
【裁判日期】    950824
【裁判案由】    不動產所有權移轉登記
【裁判全文】
臺灣基隆地方法院民事判決               95年度訴字第273號
原      告  乙○○
訴訟代理人  王建中律師
被      告  丙○○
訴訟代理人  吳仲立律師
上列當事人間不動產所有權移轉登記事件，本院於95年8月10日
言詞辯論終結，判決如下：
    主    文
被告應將坐落台北縣金山鄉○○○段田心子小段第二二六地號土
地應有部分貳分之壹移轉登記予原告。
訴訟費用由被告負擔。
    事實及理由
一、原告起訴主張：原告於民國83年12月18日與被告及訴外人甲
    ○○共同出資購買坐落台北縣金山鄉○○○段田心子小段
    226地號，地目田，面積1,365平方公尺之土地（下稱系爭土
    地）。買賣總金額新台幣1,640萬元中，由原告出資820萬元
    ，被告及訴外人甲○○分別出資410萬元，各人應有部分則
    依出資比例計算，即原告二分之一、被告及甲○○各四分之
    一。惟因原告及訴外人張寶人不具自耕農身分，礙於當時土
    地法令無法以自己名義辦理所有權移轉登記，遂同意以被告
    名義登記為系爭土地所有權人。現土地法令業已修改，非自
    耕農亦得登記為農地之所有權人，本件既已無借用被告名義
    登記之必要，爰以起訴狀繕本之送達向被告為終止借名登記
    契約之意思表示。系爭借名登記關係既已終止，被告自負有
    將系爭土地應有部分二分之一移轉登記予原告之義務等語。
    並聲明如主文第1項所示。
二、被告辯稱：原告與被告及訴外人甲○○三人於購買系爭土地
    時，曾簽立合夥購地契約（下稱系爭契約），其中屢次提及
    「合夥出資購買土地」，且又約定「出售土地所得應按出資
    比例分配」，核其性質，應為原告與被告及訴外人甲○○約
    定出資合夥購買土地，其等事業目的在於購買系爭土地後再
    賣出獲利，賺取差價，而非在於將系爭土地信託予被告使用
    管理，原告與被告及訴外人甲○○間應為合夥關係。依民法
    第668條規定，合夥之出資及其他合夥財產，為合夥人全體
    公同共有，而公同共有之財產無所謂之應有部分；且依民法
    第670條第1項及同法第828條第2項規定意旨，原告應向全體
    合夥人為移轉土地應有部分之意思表示，且須經全體合夥人
    同意，原告未向合夥人全體為返還土地或退夥之意思表示，
    合夥關係復尚存續中，而未進行清算，原告徒憑其出資820
    萬元，請求被告將系爭土地應有部分二分之一移轉予原告所
    有，實於法無據等語。並聲明：駁回原告之訴。
三、經查，兩造及訴外人甲○○於83年12月18日訂立「合夥購地
    契約」，約定三人共同出資購買系爭土地，買賣總價金
    1,640萬元中，由原告出資820萬元，被告及訴外人甲○○分
    別出資410萬元，而因三人中僅被告具自耕農身分，系爭契
    約第四條乃約定「三方均同意由丙○○為信託登記名義人」
    ，及系爭土地迄仍登記為被告所有之事實，為兩造所不爭執
    ，並有前揭合夥購地契約書一紙及土地登記簿謄本乙紙附卷
    可稽，應堪信為真實。
四、按解釋意思表示，應探求當事人之真意，不得拘泥於所用之
    辭句，民法第98條定有明文。又按解釋當事人之契約，應以
    當事人立約當時之真意為準，而真意何在，又應以過去事實
    及其他一切證據資料為斷定之之標準，不能拘泥文字致失真
    意（最高法院39年台上字第1053號判例意旨參照）。復按稱
    合夥者，謂二人以上互約出資以經營共同事業之契約，民法
    第667條亦定有明文，是合夥之目的在經營共同事業，申言
    之，共同事業之經營乃合夥人之共同目的，合夥人必須具備
    共同之目的，始能成立合夥。而有無共同事業之經營，應依
    客觀之事實予以認定（最高法院80年台上字第2607號判決參
    照）。再按借名登記乃當事人約定一方所有應經登記之財產
    以他方為登記名義人，惟該財產之管理、使用、處分仍悉由
    未登記為所有權人之一方自行處理，其契約重在當事人間
    之信任關係，並無不法，應屬合法有效之契約，性質與委任
    契約類同，應類推適用委任關係終止、消滅之規定，不因被
    上訴人將契約名之為信託契約，而影響該借名登記契約終止
    或消滅與否之判斷（最高法院91年台上字第1871號、95年台
    上字第7號判決意旨參照）。本件原告主張其與被告及訴外
    人甲○○間之系爭契約為借名登記契約，被告則辯稱系爭契
    約屢次提及「合夥出資購買土地」，且於第八條約定「出售
    土地所得應按出資比例分配」，是應為合夥契約云云，惟查
    ，系爭契約雖名為「合夥購地契約」，並於第五條及第八條
    分別約定購買及出售系爭土地應負擔稅款及出售系爭土地所
    得應按出資比例分配，惟就兩造及訴外人甲○○間經營何等
    共同事業、如何經營等節，均未有約定之事實，有系爭契約
    在卷可稽。又查，證人甲○○於本院言詞辯論期日到庭證稱
    ：「（問：契約書是否你所簽？）是的，當時是合資買該土
    地來種蕃薯，因為兩造是金山人，他們的父親在我們買系爭
    土地前就在該土地耕作，我們才合資買下該土地，並想以此
    投資，因沒有自耕農身分，才登記被告的名字，土地分肆份
    ，原告占兩份，被告和我占各佔壹份。」、「（問：為何要
    三個人合買？）因為資金不夠才合買，這份契約書是代書擬
    的，當時買的時候並沒有想到要賣出，只是想到保值問題，
    但現在想要把個人持分拿回來。」、「（問：土地如何運用
    ？）只有種植地瓜等，沒有蓋房子。好幾年前聽說有人在問
    要不要出售土地，不過我都沒有過問，是到現在要處理土地
    才知道。」、「（問：當時有無約定先登記在被告名下，日
    後在登記在各人名下？）當時並沒有想到這麼多，且雖登記
    在其名下，但大家都可以用。」等語（見本院95年8月10日
    言詞辯論筆錄）。足見兩造與訴外人甲○○係因兩造之父已
    於系爭土地上耕作，且為管理財務，始合資購買系爭土地供
    各自使用，復因原告及訴外人甲○○均未具自耕農身分，而
    約定以被告為登記名義人，雖不排除日後出售系爭土地之可
    能性，而於系爭契約第5條及第8條約定稅賦及價金之分配，
    惟並未於三人合資購買土地時，約定以經營出售系爭土地之
    共同事業為目的，揆諸前揭說明，系爭契約應屬借名登記契
    約，而不能以其名為「合夥購地契約」，及其中「合夥出資
    購買土地」字句，即認系爭契約為合夥契約，被告所辯，自
    非足取，原告主張系爭契約為借名登記契約，及其應有部分
    為二分之一等情，堪予採信。
五、按當事人之任何一方，得隨時終止委任契約，民法第549第1
    項定有明文。本件兩造間之契約為類似委任契約之借名登記
    契約，而應類推適用民法委任契約之規定，既如前述，從而
    ，原告以本件95年7月17日起訴狀繕本之送達，向被告為終
    止借名登記契約之意思表示，並請求被告將系爭土地所有權
    應有部分二分之一移轉登記與原告，為有理由，應予准許。
六、本案事證已臻明確，兩造其餘主張陳述及所提之證據，經審
    酌與結論不生影響，爰不一一論駁，附此敘明。
七、據上論結，本件原告之訴為有理由，依民事訴訟法第七十八
    條，判決如主文。
中    華    民    國    95    年    8     月    24    日
                  民事庭法  官  姚貴美
以上正本係照原本作成。
對於本件判決如有不服，應於收受送達後20日內向本院提出上訴
書狀，敘述上訴之理由，上訴於臺灣高等法院，並按他造當事人
之人數附具繕本。
中    華    民    國    95    年    8     月    24    日
                        書記官  江美琪


司法院資訊處製作；財團法人民間司法改革基金會備份。
